臺灣橋頭地方法院民事判決
109年度旗簡字第234號
原      告  張美桂  
訴訟代理人  李俊賢律師
複代理人    劉怡廷律師
            王心甫律師
訴訟代理人  湯雅竣律師
            張正億律師
            鍾廣興  
被      告  劉志政  
訴訟代理人  郭秀美  
            劉韋均  
            裘佩恩律師
            楊志凱律師
上列當事人間請求拆屋還地事件，本院於民國111年5月3日言詞
辯論終結，判決如下：
    主      文
被告應將坐落高雄市○○區○○段○○○○○○地號土地上，如附圖編號Ａ１
、Ａ２、Ａ３、Ｃ部分（面積分別為○點五六平方公尺、一點七三平方
公尺、○點五一平方公尺、○點八六平方公尺）拆除後，將土地返
還原告。
訴訟費用由被告負擔。
本判決得假執行。但被告如以新臺幣柒萬柒仟元為原告預供擔保
後，免為假執行。
    事實及理由
一、原告主張：被告以其所有門牌號碼高雄市○○區○○路00號房屋
    （下稱系爭房屋），如附圖編號Ａ１、Ａ２、Ａ３、Ｃ（面積各為0
    .56平方公尺、1.73平方公尺、0.51平方公尺、0.86平方公
    尺）所示鐵皮、圍牆部分（下合稱系爭地上物），無權占有
    使用原告所有坐落高雄市○○區○○段000○00地號土地（下稱系
    爭土地），被告所為已侵害原告之所有權，被告自應將系爭
    地上物拆除後，將土地返還原告，爰依民法第767條第1項前
    段、中段規定提起本訴。聲明：如主文第一項所示。
二、被告則以：系爭房屋自日據時代起，即為連棟之合法房屋，
    並無改建紀錄，系爭地上物占用系爭土地部分，應係測量因
    年代誤差所致。且被告自民國47年起，即以行使地上權意思
    ，善意且無過失繼續占有系爭土地，應已符合時效取得地上
    權之要件。又系爭地上物面積甚小，原告請求拆除所得利益
    甚少，且將之拆除亦有損及系爭房屋結構之虞，原告請求顯
    已違反誠信原則等語，資為抗辯。聲明：原告之訴駁回。
三、不爭執事項：
（一）原告為系爭土地之所有權人，被告則為系爭房屋所有權人
      。
（二）系爭房屋以系爭地上物占用系爭土地。
四、本院得心證理由：
（一）按所有人對於無權占有或侵奪其所有物者，得請求返還之
      。對於妨害其所有權者，得請求除去之，民法第767條第1
      項前段、中段分別定有明文。次按以無權占有為原因，請
      求返還土地者，占有人對土地所有權存在之事實無爭執，
      而抗辯非無權占有者，應就其取得占有係有正當權源之事
      實負舉證責任。經查，原告為系爭土地所有權人，被告為
      系爭房屋所有權人，系爭房屋以系爭地上物占用系爭土地
      ，為兩造不爭執，自應由被告就其取得系爭土地之占有係
      有正當權源之事實負舉證責任。
（二）又按時效取得地上權者，依民法第772條準用同法第769條
      之規定，須占有人主觀上有行使地上權之意思，及客觀上
      有在他人土地上有建築物、其他工作物或竹木，而使用他
      人土地達20年以上之事實，故主張以時效取得地上權者，
      除須證明在他人土地上有建築物、其他工作物或竹木已達
      20年之客觀事實外，並應證明其占有時於主觀上以行使地
      上權之意思而占有，否則其占有縱已滿20年期間，仍難本
      於上開取得時效之規定，請求登記為地上權人。經查，被
      告固抗辯其自47年起，即以行使地上權意思，善意且無過
      失繼續占有系爭土地，應已符合時效取得地上權之要件，
      然其於本院110年10月12日言詞辯論時，復陳稱其係於102
      年始知有占用系爭土地（本院卷第160頁），被告既係102
      年始知系爭地上物有占用系爭土地之情，如何於47年起，
      即以行使地上權意思占有系爭土地，故被告抗辯難認可採
      。被告又未提出其他證據證明其取得系爭土地之占有係有
      正當權源之事實，難認其就此已盡其舉證責任。
（三）末按土地所有人建築房屋逾越地界，鄰地所有人請求移去或變更時，法院得斟酌公共利益及當事人利益，免為全部或一部之移去或變更，民法第796條之1本文固亦有明定。被告另抗辯稱系爭地上物面積甚小，原告請求拆除所得利益甚少，且將之拆除亦有損及系爭房屋結構之虞，原告請求顯已違反誠信原則云云，然系爭地上物僅係系爭房屋外覆鐵皮及圍牆，並非系爭房屋之主結構或樑柱，將系爭地上物拆除應無影響系爭房屋結構之虞，被告又未提出證據以證明之，難認將之拆除有損公共利益及當事人利益之情，被告此部分抗辯，亦屬無據。
（四）據此，原告請求如主文第一項所示，洵屬有據。
五、綜上所述，原告依民法第767條第1項前段、中段規定，請求
    如主文第一項所示，為有理由，應予准許。
六、原告勝訴部分，係適用簡易程序所為被告敗訴之判決，應依
    民事訴訟法第389條第1項第3款規定，依職權宣告假執行。
    並依同法第392條第2項規定，依職權宣告被告如為原告預供
    擔保，免為假執行。
七、本件事證已臻明確，兩造其餘攻擊防禦方法及證據，核與判
    決結果不生影響，爰不一一論列，併此敘明。　　
八、訴訟費用負擔之依據：民事訴訟法第78條。　
中　　華　　民　　國　　111 　年　　5 　　月　　19　　日
          　　　　旗山簡易庭  法　　　官  呂明龍
以上正本係照原本作成。
如不服本判決，應於送達後20日內，向本院提出上訴狀並表明上
訴理由，如於本判決宣示後送達前提起上訴者，應於判決送達後
20日內補提上訴理由書（須附繕本）。
中　　華　　民　　國　　111 　年　　5 　　月　　19　　日
      　　　　　　　　　　　　書　記　官  陳秋燕　　
附圖：高雄市政府地政局旗山地政事務所民國111年4月27日旗法
      土字第31000號複丈成果圖